【裁判字號】    95,易,2993
【裁判日期】    951122
【裁判案由】    詐欺
【裁判全文】
臺灣臺中地方法院刑事判決              95年度易字第2993號
公  訴  人  臺灣臺中地方法院檢察署檢察官
被      告  丙○○
                    國民
上列被告因詐欺案件，經檢察官提起公訴（九十五年度偵字第二
○四○五號），本院合議庭裁定改以簡式審判程序審理，判決如
下：
    主  文
丙○○幫助意圖為自己不法之所有，以不正方法由自動付款設備
取得他人之物，處有期徒刑月，如易科罰金，以銀元佰元即
新臺幣玖佰元折算壹日。
    犯罪事實
一、丙○○明知郵局帳戶之存摺及提款卡係供自己使用之重要理
    財工具，關係個人財產、信用之表徵，且可預見存摺、提款
    卡及其密碼如交予他人使用，而未加以闡明正常用途，極易
    被利用作為與財產有關之犯罪工具，使犯罪難以查緝，竟因
    缺錢花用，經由報紙夾報廣告得知可以出租郵局帳戶之方式
    牟利，即不顧他人可能遭受財產上損害之危險，而基於縱若
    有人持其郵局帳戶以便於以不正方法利用自動付款設備，轉
    帳匯入該帳戶，以取得他人財物，亦不違背其本意之幫助以
    不正方法利用自動付款設備詐欺取財之犯意，於民國九十五
    年六月六日下午一時許，先撥打報紙夾報廣告上所刊登之聯
    絡電話，聯絡某年籍不詳之李姓成年男子，嗣於同日稍後某
    時，在臺中縣大里市草湖郵局（以下簡稱草湖郵局）前，將
    其前於該郵局所設立之局號：○○二一三二之○號、帳號：
    ○四一五七三之六號帳戶之存摺、印章及提款卡，以使用十
    五日新臺幣（下同）四千元之代價出租並交付予該李姓成年
    男子，同時告知郵局帳戶提款卡密碼，而容任該李姓成年男
    子使用其前開郵局帳戶遂行以不正方法利用自動付款設備詐
    欺取財之犯罪。而該李姓成年男子取得丙○○前開郵局帳戶
    之存摺、印章、提款卡及其密碼後，旋即基於意圖為自己不
    法所有，以不正方法利用自動付款設備詐欺取財之犯意，先
    於翌日即同年月七日上午九時許，撥打電話予甲○○（起訴
    書誤載為吳珊珊），自稱係某電信公司員工「王東和」，而
    向甲○○佯稱因其積欠行動電話費用一萬餘元，而要甲○○
    至臺北富邦商業銀行（以下簡稱臺北富邦銀行），辦理網路
    銀行約定轉帳帳戶，使甲○○信以為真，而陷於錯誤，依該
    李姓成年男子之指示，立即前往臺北富邦銀行辦理網路銀行
    轉帳，並以該李姓成年男子提供包括丙○○前開郵局帳戶在
    內之二個帳號，設定為網路銀行轉帳約定帳號。嗣於同日上
    午十時許，該李姓成年男子再度來電要求甲○○提供網路銀
    行轉帳密碼時，甲○○不疑有他，遂告以上開網路銀行之轉
    帳密碼。該李姓成年男子旋即於同日利用網路銀行密碼，自
    行將甲○○設於臺北富邦銀行之帳戶內四十六萬二千五百元
    、五十三萬元，共計九十九萬二千五百元轉帳至丙○○前開
    郵局帳戶，而以此不正方法，利用網路銀行系統之自動付款
    設備取得甲○○之財物。嗣甲○○於同日下午一時許，發覺
    其前開帳戶內存款短少，始知受騙上當，乃報警處理。經警
    局通報草湖郵局將丙○○前開郵局帳戶列為警示帳戶後，丙
    ○○於同年月二十二日下午二時許，前往草湖郵局，欲辦理
    存摺及提款卡遺失補發手續時，經該郵局人員蘇信慶通知警
    員到場，而查獲丙○○。
三、案經高雄市政府警察局前鎮分局報告臺灣高雄地方法院檢察
    署呈請臺灣高等法院檢察署檢察長令轉臺灣臺中地方法院檢
    察署檢察官偵查起訴。
    理    由
一、訊據被告丙○○對於上揭犯罪事實均坦承不諱，核與證人即
    被害人甲○○於警詢證述：伊於九十五年六月七日上午九時
    許，接獲某自稱「王東和」之人，撥打電話向伊佯稱伊積欠
    行動電話費用一萬多元，要伊去臺北富邦銀行申辦網路銀行
    轉帳功能，伊信以為真，乃至臺北富邦銀行申請網路銀行轉
    帳功能，並依該自稱「王東和」之人指示，將被告上開郵局
    帳號設定為約定轉帳帳號後，該自稱王東和之人要伊提供網
    路銀行帳號密碼後，同日伊設於臺北富邦銀行之帳戶即被利
    用網路銀行轉帳系統轉出二筆共計九十九萬二千五百元至被
    告前開郵局帳戶內，嗣於同日下午一時許，伊發覺存款有異
    樣，始知受騙等語相符，並經證人蘇信慶於警詢時證述：被
    告之帳戶因疑似遭詐騙集團作為人頭帳戶，而經警局通報為
    警示帳戶，嗣於九十五年六月二十二日下午二時許，被告至
    草湖郵局辦理存摺、提款卡遺失補發手續時，伊乃報警處理
    等語綦詳，且有被告前揭草湖郵局帳戶之郵政存簿儲金立帳
    申請書及客戶交易歷史清單各一份在卷足憑，足認被告之自
    白與事實相符，堪以採信。衡諸常情，任何人均可辦理金融
    機構帳戶、存摺使用，如無正當理由，實無借用他人存摺使
    用之理，而金融機構帳戶、存摺亦事關個人財產權益之保障
    ，其專有性甚高，除非本人或與本人具親密關係者，難認有
    何理由可自由流通使用該帳戶、存摺，一般人均有妥為保管
    及防止他人任意使用之認識，縱特殊情況偶需交付他人使用
    ，亦必深入瞭解用途及合理性，始予提供，且該等專有物品
    如落入不明人士手中，而未加以闡明正常用途，極易被利用
    為與財產有關之犯罪工具，此為吾人依一般生活認知所易於
    體察之常識，而有犯罪意圖者，非有正當理由，竟徵求他人
    提供帳戶，客觀上可預見其目的，係供為某筆資金之存入，
    後再行領出之用，且該筆資金之存入及提領過程係有意隱瞞
    其流程及行為人身分曝光之用意，一般人本於通常之認知能
    力均易於瞭解，尤其邇來因詐欺集團猖獗，報章媒體屢屢報
    導犯罪集團均以蒐購人頭帳戶作為其詐欺取財供被害人匯款
    之手段，政府並因而於電子或平面媒體廣為宣導防止民眾受
    騙，被告為智慮成熟之成年人，對此自不能諉為不知。是被
    告應可預見其將前開郵局帳戶之存摺、印章、提款卡及其密
    碼提供他人使用，將幫助他人以不正方法利用自動付款設備
    詐欺取財之犯罪，但因需錢孔急，仍將其郵局帳戶存摺、印
    章、提款卡及其密碼出借予李姓成年男子，顯具縱有人利用
    其前開郵局帳戶實施以不正方法，利用自動付款設備詐欺取
    財之犯罪亦不違背其本意之幫助意思至明。從而本案事證已
    臻明確，被告犯行堪以認定，應予依法論科。
二、按被告行為後，九十四年二月二日修正公布之刑法，業於九
    十五年七月一日施行，新刑法第二條第一項之規定，係規範
    行為後法律變更所生新舊法律比較適用之準據法，於新刑法
    施行後，應適用新刑法第二條第一項之規定，為「從舊從輕
    」之比較。另於比較時應就罪刑有關之共犯、未遂犯、想像
    競合犯、牽連犯、連續犯、結合犯，以及累犯加重、自首減
    輕暨其他法定加減原因（如身分加減）與加減比例等一切情
    形，本於統一性及整體性原則，綜其全部罪刑之結果而為比
    較（最高法院九十五年五月二十三日刑事庭第八次會議決議
    參照）。本案涉及法律變更之部分如下：
  (一)刑法第三百三十九條之二第一項以不正方法利用自動付款設
    備取得他人財物罪，其罰金刑部分之法定刑得科銀元一萬元
    以下罰金，然被告行為後，於九十五年六月十四日增訂之刑
    法施行法第一條之一規定：「中華民國九十四年一月七日刑
    法修正施行後，刑法分則編所定罰金之貨幣單位為新臺幣。
    九十四年一月七日刑法修正時，刑法分則編未修正之條文定
    有罰金者，自九十四年一月七日刑法修正施行後，就其所定
    數額提高為三十倍。但七十二年六月二十六日至九十四年一
    月七日新增或修正之條文，就其所定數額提高為三倍。」，
    且九十四年二月二日施行公布，九十五年七月一日施行之刑
    法第三十三條第五款修正為：「主刑之種類如下：˙˙˙五
    、罰金：新臺幣一千元以上，以百元計算之。」，是依修正
    後之法律，刑法第三百三十九條之二第一項以不正方法利用
    自動付款設備詐欺取財罪所得科處之罰金刑最高為新臺幣三
    萬元、最低為新臺幣一千元；而被告行為時適用之罰金罰鍰
    提高標準條例第一條前段規定：「依法律應處罰金、罰鍰者
    ，就其原定數額得提高為二倍至十倍。但法律已依一定比率
    規定罰金或罰鍰之數額或倍數者，依其規定。」、現行法規
    所定貨幣單位折算新臺幣條例第二條規定：「現行法規所定
    金額之貨幣單位為圓、銀元或元者，以新臺幣之三倍折算之
    。」，及修正前刑法第三十三條第五款規定: 「主刑之種類
    如下：˙˙˙五、罰金：一元以上。」，是依行為時之法律
    ，刑法第三百三十九條之二第一項以不正方法利用自動付款
    設備詐欺取財罪所得科處之罰金刑最高為新臺幣三萬元、最
    低為新臺幣三元。因此，比較上述修正前、後之刑罰法律，
    自以被告行為時之舊法即依修正前刑法第三十三條第五款，
    並配合罰金罰鍰提高標準條例第一條前段為法條適用之依據
    ，較有利於被告。
  (二)又被告行為後，新修正生效之刑法第四十七條第一項規定「
    受徒刑之執行完畢，或一部之執行而赦免後，五年以內故意
    再犯有期徒刑以上之罪者，為累犯，加重本刑至二分之一。
    」，修正後刑法第四十九條規定「累犯之規定，於前所犯罪
    在外國法院受裁判者，不適用之。」；與修正前刑法第四十
    七條規定「受有期徒刑之執行完畢，或受無期徒刑或有期徒
    刑一部之執行而赦免後，五年以內再犯有期徒刑以上之罪者
    ，為累犯，加重本刑至二分之一。」，修正前刑法第四十九
    條規定「累犯之規定，於前所犯罪依軍法或於外國法院受裁
    判者，不適用之。」不同。修正後刑法關於累犯之規定，其
    五年以內再犯之罪以故意犯為限，始應論以累犯，惟如前案
    係依軍法審判者，亦應論以累犯。而修正前刑法關於累犯之
    規定，其五年以內再犯之罪以有期徒刑以上之罪（不分故意
    犯或過失犯），均應論以累犯，惟如前案係依軍法審判者，
    則不應論以累犯。本件被告前於九十一年間，曾因違反職役
    職責案件，經軍事法院判處有期徒刑六月確定，甫於九十一
    年六月十日易科罰金執行完畢等情，有臺灣臺中地方法院檢
    察署刑案資料查註紀錄表及臺灣高等法院被告前案紀錄表各
    一份在卷可考，其前係因軍法而受裁判，執行完畢五年以內
    故意再犯本件有期徒刑以上之罪，依修正後刑法之規定應論
    以累犯並加重其刑，然依修正前刑法，被告於本件並不構成
    累犯，是經比較新舊法結果，行為後之法律並無較有利於被
    告之情形，故依刑法第二條第一項前段規定，就本件被告是
    否為累犯，自應適用行為時之法律即修正前刑法第四十七條
    、第四十九條規定，對被告較為有利。
  (三)被告行為時之刑法第四十一條第一項前段規定：「犯最重本
    刑為五年以下有期徒刑以下之刑之罪，而受六個月以下有期
    徒刑或拘役之宣告，因身體、教育、職業、家庭之關係或其
    他正當事由，執行顯有困難者，得以一元以上三元以下折算
    一日，易科罰金」；又被告行為時之易科罰金折算標準，修
    正前罰金罰鍰提高標準條例第二條前段（業於九十四年五月
    十七日刪除）規定，就其原定數額提高為一百倍折算一日，
    則本件被告行為時之易科罰金折算標準，應以銀元三百元折
    算一日，經折算為新臺幣後，應以新臺幣九百元折算為一日
    。惟九十五年七月一日施行之刑法第四十一條第一項前段則
    規定：「犯最重本刑為五年以下有期徒刑以下之刑之罪，而
    受六個月以下有期徒刑或拘役之宣告者，得以新臺幣一千元
    、二千元或三千元折算一日，易科罰金。」，比較修正前後
    之易科罰金折算標準，以九十五年七月一日修正公布施行前
    之規定，較有利於被告。
  (四)綜合上述各條文修正前、後之比較，揆諸前揭最高法院決議
    及修正後刑法第二條第一項規定之「從舊、從輕」原則，自
    應適用被告行為時之法律，即修正前刑法之相關規定，予以
    論處。
三、查李姓成年男子意圖為自己不法之所有，以如犯罪事實欄一
    、所載之詐術，使被害人甲○○陷於錯誤，提供網路銀行轉
    帳密碼，再由李姓男子以輸入網路銀行轉帳密碼之不正方法
    ，而利用網路銀行系統之自動付款設備，將被害人甲○○帳
    戶內之存款轉帳至被告草湖郵局帳戶，核其所為，係觸犯刑
    法第三百三十九條之二第一項之以不正方法利用自動付款設
    備詐欺取財罪。被告提供其草湖郵局帳戶予李姓成年男子，
    供該李姓男子以不正方法利用自動付款設備詐欺取財之用，
    主觀上係以幫助之意思，參與以不正方法利用自動付款設備
    詐欺取財罪構成要件以外之行為，為幫助犯，核被告所為，
    係犯刑法第三十條第一項前段、第三百三十九條之二第一項
    之幫助以不正方法利用自動付款設備詐欺取財罪，應依同法
    第三十條第二項規定減輕其刑（檢察官原起訴法條為刑法第
    三十條第一項前段、第三百三十九條第一項之幫助詐欺取財
    罪，惟經蒞庭檢察官變更起訴法條如上；另被告行為後，刑
    法第三十條雖經修正，然觀諸修正前後幫助犯之規定，僅有
    文字之修正，無關成立幫助犯內容之實質之變更，不屬法律
    之變更，應逕適用修正後之規定，毋須比較適用）。爰審酌
    被告年輕力壯，不思循正途賺錢謀生，反因貪圖小利而提供
    郵局帳戶供他人非法使用，使犯罪難以查緝，等同助長犯罪
    ，行為殊屬不當，惟念被告於本院審理時坦承犯行，態度良
    好，且其並未實際參與詐欺取財之犯罪，可責難性較小等一
    切情狀，量處如主文所示之刑，並依修正前刑法第四十一條
    第一項前段之規定，諭知易科罰金之折算標準，以資懲儆。
據上論斷，應依刑事訴訟法第二百七十三條之一第一項、第二百
九十九條第一項前段，刑法第二條第一項前段、第三十條第一項
前段、第二項、第三百三十九條之二第一項、修正前第四十一條
第一項前段，修正前罰金罰鍰提高標準條例第二條，現行法規所
定貨幣單位折算新臺幣條例第二條，判決如主文。
本案經檢察官乙○○到庭執行職務。
中    華    民    國    95    年    11    月    22    日
                  刑事第三庭      法  官  郭 妙 俐
上列正本證明與原本無異。
如不服本判決，應於判決送達後十日內向本院提出上訴狀，上訴
於臺灣高等法院臺中分院（須附其所繕本）。
                                  書記官  陳 玉 芬
中    華    民    國    95    年    11    月    22    日
附錄本案論罪科刑法條全文：
刑法第三十條
幫助他人犯罪者，為從犯。雖他人不知幫助之情者，亦同。
從犯之處罰，得按正犯之刑減輕之。
刑法第三百三十九條之二
意圖為自己或第三人不法之所有，以不正方法由自動付款設備取
得他人之物者，處三年以下有期徒刑、拘役或一萬元以下罰金。
以前項方法得財產上不法之利益或使第三人得之者，亦同。


司法院資訊處製作；財團法人民間司法改革基金會備份。
